【裁判字號】    95,再,3
【裁判日期】    950222
【裁判案由】    侵權行為損害賠償
【裁判全文】
臺灣高等法院臺中分院民事判決             95年度再字第3號
再審  原告  甲○○
訴訟代理人  羅豐胤律師
再審  被告  乙○○
上列當事人間請求侵權行為損害賠償事件，再審原告對於中華民
國94年12月1日本院94年度上字第162號確定判決提起再審，本院
判決如下：
    主  文
再審之訴駁回。
再審訴訟費用由再審原告負擔。
    事  實
甲、再審原告方面：
一、聲明：求為判決：(一)鈞院94年度上字第162號確定判決應予
    廢棄。(二)前右廢棄部分，再審被告於鈞院提起之上訴，應予
    駁回。(三)前程序第二審及再審之訴訟費用由再審被告負擔。
二、陳述：原確定判決有民事訴訟法第496條第1項第1款適用法
    規顯有錯誤之再審事由：
  (一)原確定判決未命再審被告就其擴張上訴聲明部分補繳裁判費
    ，逕為實體判決，適用法規顯有錯誤：
  (1)本件再審前程序中，一審係將再審被告提起之訴及假執行之
    聲請全部予以駁回，再審被告固於民國（下同）94年3 月28
    日提出上訴狀，其上訴聲明第二項為「被上訴人潘銘崑或被
    上訴人甲○○應給付上訴人新台幣（下同）248萬5318元，
    及自原審起訴狀繕本送達被上訴人之日至清償日止，按年息
    百分之五計算之利息。」云云，亦即對一審敗訴判決全部提
    起上訴。嗣於前程序二審準備程序時，再審被告於94年6月
    13日具狀「更正」上訴聲明，「更正」後上訴聲明第二項為
    ：「被上訴人潘銘崑、甲○○應各給付上訴人新台幣150萬
    元，及自原審起訴狀繕本送達被上訴人之日起至清償日止，
    按年息百分之五計算之利息。被上訴人中有一人為給付，其
    餘被上訴人於同額範圍內免除其責任。」等語，理由內並詳
    敘本件因已由案外人林宗賢賠償上訴人（即再審被告）30萬
    元，此一金額應在被上訴人（即再審原告與潘銘崑）等應賠
    償金額予以扣減，為此將原請求金額扣除30萬元，再減縮請
    求金額為150萬元云云。準此，再審被告在前程序二審時所
    聲明對原判決不服之程度顯已減縮至150萬元範圍內。
  (2)此後，再審被告固於94年9月20日提出民事辯論意旨(三)狀擴
    張上訴聲明，亦即回復其原先上訴時之聲明，惟再審被告先
    減縮後擴張上訴聲明，就其擴張部分仍為上訴聲明之擴張，
    依民事訴訟法第77之16條第2項規定：「於第二審為訴之變
    更、追加或依第五十四條規定起訴者，其裁判費之徵收，依
    前條第三項規定，並準用前項規定徵收之。」之規定，仍應
    繳納上訴費用。然而，確定判決並未裁定命再審被告就其擴
    張聲明部分繳納裁判費，亦未以再審被告之上訴因不具合法
    要件而予以裁定駁回，而逕為實體判決，該判決顯有判決適
    用法規顯有錯誤之情形，故原確定判決有適用法規顯有錯誤
    之再審理由。
  (二)原確定判決無視於再審被告所為之一部捨棄，適用法規顯有
    錯誤：查再審被告於前程序二審準備程序94年6月13日，具
    狀詳敘「本件因已由案外人林宗賢賠償上訴人（即再審被告
    ）30萬元，此一金額應在被上訴人（即再審原告與潘銘崑）
    等應賠償金額予以扣減，為此將原請求金額扣除30萬元，再
    減縮請求金額為150萬元」云云，此後再審被告在前程序言
    詞辯論時並引用上開書狀意旨為陳述。基此，再審被告已就
    林宗賢所為之賠償金額，由再審被告之請求金額中予以扣除
    ，顯有捨棄一部份訴訟標的之情形。惟確定判決並未因而就
    再審被告捨棄範圍內，為再審被告敗訴之判決，顯有適用法
    規錯誤之情形。
  (三)原確定判決就再審被告提出之診斷證明書並未命再審被告證
    明其真正，且未命再審被告就其減少勞動能力之比例為舉證
    ，適用法規顯有錯誤：
  (1)查前程序二審準備程序中，另一同案被上訴人潘銘崑對於再
    審被告提出之診斷證明書之真正已有質疑，但法院未命再審
    被告舉證證明該文書之真正，逕以之為判決依據而認定再審
    被告受有勞工保險殘廢給付標準表所訂第7級之殘廢云云，
    顯有適用法規顯有錯誤之情形。
  (2)次查，再審被告前程序固主張依其所受傷勢，喪失勞動能力
    程度達百分之69.21云云，惟再審原告於前程序一審時已經
    表示不同意在案，然而原確定判決並未命再審被告就其主張
    之有利事實負擔舉證責任，逕以其主張為真正而為判決，認
    定再審被告喪失勞動能力之比例達百分之69.21云云，顯有
    不適用民事訴訟法第277條之顯然錯誤，亦有適用法規顯有
    錯誤之再審理由。
乙、再審被告方面：本件未經言詞辯論，再審被告亦未提出書狀
    作何聲明或陳述。
丙、本院依職權調閱臺灣南投地方法院93年度訴字第408號及本
    院94年度上字第162號民事卷宗。
    理  由
一、按有適用法規顯有錯誤者，得以再審之訴對於確定終局判決
    聲明不服，觀諸民事訴訟法496條1項第1款定有明文。次按
    ，再審之訴顯無再審理由者，得不經言詞辯論，以判決駁回
    之，同法第502條第2項亦有明定。
二、本件再審原告起訴主張：(1)原確定判決未命再審被告就其擴
    張上訴聲明部分補繳裁判費，逕為實體判決，適用法規顯有
    錯誤。(2)按再審被告於前程序二審準備程序94年6月13日，
    已具狀詳敘「本件因已由案外人林宗賢賠償上訴人（即再審
    被告）30萬元，此一金額應在被上訴人（即再審原告與潘銘
    崑）等應賠償金額予以扣減，為此將原請求金額扣除30萬元
    ，再減縮請求金額為150萬元」云云，此後再審被告在前程
    序言詞辯論時並引用上開書狀意旨為陳述。基此，再審被告
    已就林宗賢所為之賠償金額，由再審被告之請求金額中予以
    扣除，顯有捨棄一部份訴訟標的之情形，惟確定判決並未因
    而就再審被告捨棄範圍內，為再審被告敗訴之判決，顯有適
    用法規錯誤之情形。(3)原確定判決就再審被告提出之診斷證
    明書並未命再審被告證明其真正，且未命再審被告就其減少
    勞動能力之比例為舉證，適用法規顯有錯誤：查前程序二審
    準備程序中，另一同案被上訴人潘銘崑對於再審被告提出之
    診斷證明書之真正已有質疑，但法院未命再審被告舉證證明
    該文書之真正，逕以之為判決依據而認定再審被告受有勞工
    保險殘廢給付標準表所訂第7級之殘廢云云。又再審被告前
    程序固主張依其所受傷勢，喪失勞動能力程度達百分之69.
    21云云，惟再審原告於前程序一審時已經表示不同意在案，
    然而原確定判決並未命再審被告就其主張有利之事實負擔舉
    證責任，逕以其主張為真正而為判決，認定再審被告喪失勞
    動能力之比例達百分之69.21云云，顯有不適用法規之顯然
    錯誤等語，認該判決顯有判決適用法規顯有錯誤之情形。為
    此，爰依民事訴訟法第496條第1項第1款規定，提起本件再
    審之訴，求為判決如訴之聲明所示。
三、按民事訴訟法第496條第1項第1款所謂適用法規顯有錯誤，
    係指確定判決所適用之法規，顯然不合於法律規定，或與司
    法院現尚有效及大法官會議之解釋，或本院尚有效之判例，
    顯然違反者而言，並不包括漏未斟酌證據、認定事實錯誤、
    取捨證據失當、判決不備理由及在學說上諸說併存致發生法
    律上見解歧異等之情形在內（最高法院60年度台再字第170
    號、63年度台上字第880號判例、90年度台再字第27號判決
    參照）。
  (一)就未命補繳裁判費部分，再審原告雖以：本院原確定判決並
    未裁定命再審被告就其擴張聲明部分繳納裁判費，亦未以再
    審被告之上訴因不具合法要件而予以裁定駁回，而逕為實體
    判決，故原確定判決有適用法規顯有錯誤之再審理由，為其
    再審理由。惟查：訴訟標的之價額，由法院核定。核定訴訟
    標的之價額，以起訴時之交易價額為準；無交易價額者，以
    原告就訴訟標的所有之利益為準，民事訴訟法第77條之1定
    有明文。又計算上訴利益，應就上訴聲明範圍內之訴訟標的
    ，依起訴時之價額定之，非以上訴時之價額為準（最高法院
    31年抗字第690號判例參照）。
  (二)次按，訴之變更或追加，其變更或追加後訴訟標的之價額超
    過原訴訟標的之價額者，就其超過部分補徵裁判費，民事訴
    訟法第77條之15第2項定有明文。經查：再審被告於94年3月
    28日提起上訴，其上訴聲明第二項原求為「被上訴人潘銘崑
    或被上訴人甲○○應給付上訴人248萬5318元」，並據此繳
    納上訴裁判費用38476元（見本院前確定判決卷第3頁以下）
    ，嗣再審被告雖於94年6月13日具狀減縮其請求金額為：「
    被上訴人潘銘崑、甲○○應各給付上訴人新台幣150萬元」
    （見本院前確定判決卷第83 頁），惟嗣即於94年9月20日提
    出民事辯論意旨(三)狀復擴張上訴聲明如94年3月28日提起上
    訴時之上訴聲明（見本院前確定判決卷第116頁），可見再
    審被告所為訴之聲明之擴張，並未超過其原上訴請求之金額
    ，揆諸前開說明，本院前確定判決未命再審被告補徵裁判費
    ，並無不合，是故本院前確定判決前開認事用法，於法並無
    違誤。
  (三)按當事人於言詞辯論時為訴訟標的之捨棄或認諾者，應本於
    其捨棄或認諾為該當事人敗訴之判決，民事訴訟法第384條
    定有明文。又所謂減縮應受判決事項之聲明，係為訴訟標的
    之法律關係不變，僅原告在該法律關係範圍內減少其請求之
    數額而已，此與訴訟標的之捨棄，係拋棄為訴訟標的請求本
    體之情形有別（最高法院51年台上字第773號判例、71年度
    台上字第983號判決參照）。
  (四)再審原告固又主張前確定判決無視於再審被告所為之一部捨
    棄，適用法規顯有錯誤云云：按再審被告於94年6月14日本
    院前審審理時，曾具狀陳稱：「本件因已由案外人林宗賢賠
    償上訴人新台幣（以下同）3030萬元（詳附和解書影本乙份
    ），此一金額應在被上訴人等應賠償金額予以扣減，為此，
    上訴人將原請求金額扣除30萬元，再減縮請求金額為150萬
    元。」（見本院前確定判決卷第83頁）。是故，再審被告乃
    係於不變更本件訴訟標的之法律關係情況下，僅就再審被告
    在該法律關係範圍內減少其請求之數額而已，揆諸前開說明
    ，應屬應受判決事項聲明之減縮，與訴訟標的之捨棄截然不
    同，是故本院前確定判決未就再審被告所為減縮前開應受判
    決事項之聲明，為其敗訴之判決，於法並無不當。
  (五)至再審原告主張前確定判決就再審被告提出之診斷證明書並
    未命再審被告證明其真正，且未命再審被告就其減少勞動能
    力之比例為舉證，適用法規顯有錯誤一節，無非係以本院前
    二審準備程序中，另一同案被上訴人潘銘崑對於再審被告提
    出之診斷證明書之真正已有質疑，但法院未命再審被告舉證
    證明該文書之真正，逕以之為判決依據而認定再審被告受有
    勞工保險殘廢給付標準表所訂第7級之殘廢云云。又再審被
    告前程序固主張依其所受傷勢，喪失勞動能力程度達百分之
    69.21云云，惟再審原告於前程序一審時已經表示不同意在
    案，然而原確定判決並未命再審被告就其主張有利之事實負
    擔舉證責任，逕以其主張為真正而為判決，認定再審被告喪
    失勞動能力之比例達百分之69.21云云，顯有不適用法規之
    顯然錯誤之再審理由，為其再審理由云云。
  (六)惟查：私文書應由舉證人證其真正。但他造於其真正無爭執
    者，不在此限，民事訴訟法第357條定有明文。次按，當事
    人提出之私文書必須真正而無瑕疵者，始有訴訟法之形式的
    證據力，此形式的證據力具備後，法院就其中之記載調查其
    是否與系爭事項有關，始有實質的證據力之可言。至其實質
    的證據力之有無，即其內容是否足以證明待證之事實，自應
    由事實審法院曉諭兩造為適當完全之言詞辯論，使得盡其攻
    擊防禦之能事，始足以資判斷。另當事人提出之私文書，必
    先證其真正，始有形式之證據力。如他造否認該提出之私文
    書繕本或影本，或爭執其內容之記載，在舉證人提出原本前
    ，不認該繕本或影本有何形式之證據力（最高法院41年台上
    字第971號判例、48年台上字第837號判例、93年度台上字第
    1210號判決參照）。
  (1)查本院前確定判決於94年9月22日行準備程序時，訴外人潘
    銘崑陳稱：「上訴人因本件受傷之後，即一直留在高雄，我
    並不清楚其復原情形，其僅在受傷當時在埔里基督教醫院就
    醫而已，該診斷證明書應該不確實。‧‧‧上訴人僅腳筋斷
    了而已，該診斷證明書卻寫為無法正常工作，令人無法接受
    。」（見本院前確定判決卷第120頁）。又證人林宗賢於本
    院前確定判決94年8月11日行準備程序時，證稱：「‧‧‧
    當時我哥哥就用小貨車抄小路將其送埔里基督教醫院就醫。
    」（見本院前確定判決卷第104頁）輔以再審被告於94年9月
    9日所提出之財團法人埔里基督教醫院診斷證明書（見本院
    前確定判決卷第115頁），足證再審被告所提之財團法人埔
    里基督教醫院診斷證明書，應具有形式的證據力，殆屬無疑
    。是故，再審原告陳稱訴外人潘銘崑對於再審被告提出之診
    斷證明書之真正已有質疑，但法院未命再審被告舉證證明該
    文書之真正，逕以之為判決依據而認定再審被告受有勞工保
    險殘廢給付標準表所訂第7級之殘廢云云，於法尚有誤會。
  (2)次查，再審被告前程序固主張依其所受傷勢，喪失勞動能力
    程度達百分之69.21云云，惟再審原告於前程序一審時已經
    表示不同意在案，然而原確定判決並未命再審被告就其主張
    有利之事實負擔舉證責任，逕以其主張為真正而為判決，認
    定再審被告喪失勞動能力之比例達百分之69.21云云，惟查
    本院前確定判決於事實及理由六已具體敘明：『茲上訴人主
    張依埔里基督教醫院94年8月26日出具之上訴人診斷證明書
    載明：「患者因上述症狀於92年9月27日於本院急診求診，
    於門診多次追蹤，現於94年8月26日於門診追蹤，右側踝關
    節嚴重受限，縫合之神經併神經壓迫成右側下肢無法正常工
    作」。據此請求下列諸項損害之賠償：(一)醫療費用部分：上
    訴人因受傷醫治，共支出醫療費用5,370元，有其提出財團
    法人埔里基督教醫療費用收據4紙為證，足認為真實。(二)喪
    失勞動能力部分：查上訴人受有右踝裂傷及跟腱斷裂，右足
    踝部排腸神經斷裂之傷害，依勞工保險殘廢給付標準表，為
    障害項目141，一下肢遺存顯著運動障害，殘廢登記第7級。
    又依各殘廢等級喪失或減少勞動能力比率表，殘廢等級第7
    級喪失勞動能力程度達百分之69.21，上訴人前任水泥工，
    以國內勞工最低基本工資即每月15800元核計，年收入為
    189600元。查上訴人為民國53年10月10日出生，依一般勞工
    可勞動年齡計至60歲，事故發生時，尚餘工作年齡為21年，
    除前半年完全無法工作，工作損失為94800元外，尚有20年6
    個月之就業年數，按霍夫曼計算法，扣除中間利息後，請求
    一次給付，上訴人得請求之金額為0000000元（計算方式：
    18600元×14.36607×0.6921＝0000000元），合計上訴人喪
    失勞動能力之損害為0000000元，此部分請求被上訴人賠償
    ，自應有據。(三)精神慰撫金部分：上訴人受有右踝裂傷及跟
    腱斷裂、右足踝部腓腸神經斷裂傷。迄今右側下肢無法正常
    工作，日後可能無法從事泥水匠等勞工粗重工作，其精神上
    遭受莫大之痛苦，不可而喻，為此其請求賠償非財產損害之
    精神慰撫金，依民法第195條第1項之規定，自無不合。惟上
    訴人請求之金額50萬元，衡諸兩造社會地位，上訴人為泥水
    工，被上訴人潘銘崑為鐵工，甲○○務農，及斟酌各人狀況
    及上訴人所受傷害程度，本院認以30萬元為適當，上訴人逾
    此部分之請求，應予駁回。』等情，揆諸前開說明，係屬法
    院事實審取捨證據、認定事實之範圍，此項職權之行使，並
    無違法不當之處。從而，其執此提起本件再審之訴，自應認
    為顯無理由，應予駁回。
四、按再審之訴，應以訴狀表明：(1)當事人及法定代理人。(2)聲
    明不服之判決及提起再審之訴之陳述。(3)應於如何程度廢棄
    原判決及就本案如何判決之聲明。(4)再審理由及關於再審理
    由並遵守不變期間之證據等事項，提出於管轄法院為之，民
    事訴訟法第501條第1項定有明文。又提起再審之訴，應依民
    事訴訟法第501條第1項第4款表明再審理由，及關於再審理
    由並遵守不變期間之證據，此為必須具備之程式。所謂表明
    再審理由，必須指明確定判決有如何合於法定再審事由之具
    體情事始為相當，倘僅泛言有何條款之再審事由，而無具體
    情事者，仍難謂已合法表明再審事由。既未合法表明再審事
    由，即為無再審之事由，性質上無庸命其補正（最高法院61
    年度台再字第137號判例參照）。
  (一)本件再審原告固主張再審被告並無其所稱之殘廢情形，蓋再
    審被告非僅身體並無殘廢，且其仍持續從事泥作工人之工作
    ，有再審被告於最近之工作相片、錄影光碟足以證明，是故
    再審被告顯無其所偽稱之殘廢情事，其訴稱受有減少勞動能
    力之損害云云，並非實在等語。
  (二)按民事訴訟法第496條第1項第13款所謂當事人發見未經斟酌
    之證物，係指前訴訟程序事實審之言詞辯論終結前已存在之
    證物，因當事人不知有此，致未經斟酌，現始知之者而言。
    若在前訴訟程序事實審言詞辯論終結前，尚未存在之證物，
    本無所謂發見，自不得以之為再審理由（最高法院29年度上
    字1005號判例參照）。查件再審原告所提再審被告於最近之
    工作相片、錄影光碟，係於95年1月4日提起本件再審之訴時
    ，始行提出前開工作相片、錄影光碟，揆諸前開說明，該工
    作相片、錄影光碟等證物係在本院前訴訟程序事實審言詞辯
    論終結前，尚未存在之證物，本無所謂發見，自不得以之為
    再審理由。
  (三)又再審原告除就前開再審理由，具體表明再審事實外，於再
    審訴狀內餘僅泛言陳稱：「爰乃將本案言詞辯論事項臚陳如
    下」等語，而無具體情事者，揆諸前開說明，仍難謂已合法
    表明再審事由，既未合法表明再審事由，即為無再審之事由
    ，附此說明。
五、綜上所述，再審原告對本院上開確定判決，提起再審之訴，
    為顯無理由，爰不經言詞辯論以判決駁回之。
六、本件事證已臻明確，再審原告其餘攻擊防禦方法及舉證，無
    庸逐一論列，併此敘明。
七、據上論結，本件再審之訴為顯無理由，依民事訴訟法第502
    條第2項、第78條判決如主文。
中    華    民    國    95    年    2     月    22    日
                    民事第二庭審判長法  官  童有德
                                    法  官  翁芳靜
                                    法  官  謝說容
以上正本係照原本作成。
不得上訴。
                                    書記官  蘇昭文
中    華    民    國    95    年    2     月    23    日
                                                      Ｂ


司法院資訊處製作；財團法人民間司法改革基金會備份。
